【裁判字號】    98,上訴,4356
【裁判日期】    990309
【裁判案由】    偽造文書等
【裁判全文】
臺灣高等法院刑事判決                98年度上訴字第4356號
上  訴  人
即  被  告  乙○○
選任辯護人  許世正律師
上列上訴人因偽造文書等案件，不服臺灣基隆地方法院98年度訴
字第289號，中華民國98年7月20日第一審判決（起訴案號：臺灣
基隆地方法院檢察署98年度偵字第428號），提起上訴，本院判
決如下：
    主  文
原判決除無罪部分外，均撤銷。
乙○○共同行使偽造公文書，足以生損害於公眾及他人，處有期
徒刑壹年陸月，偽造之「臺灣士林地方法院檢察署刑事傳票」上
，偽造之「臺灣台北地方法院檢察署印」、「書記官林世裕傳票
專用」、「檢察官鄭世揚傳票專用」印文各壹枚；偽造之「士林
地檢署監管科收據」上，偽造之「鄭世揚」姓名章印文、「檢察
行政處監印」印文各壹枚、「楊文明」署押貳枚；含0000000000
號SIM卡之行動電話壹支，均沒收。又共同詐欺取財未遂，處有
期徒刑捌月，含0000000000號SIM卡之行動電話壹支，沒收。應
執行有期徒刑貳年，偽造之「臺灣士林地方法院檢察署刑事傳票
」上，偽造之「臺灣台北地方法院檢察署印」、「書記官林世裕
傳票專用」、「檢察官鄭世揚傳票專用」印文各壹枚；偽造之「
士林地檢署監管科收據」上，偽造之「鄭世揚」姓名章、「檢察
行政處監印」印文各壹枚、「楊文明」署押貳枚；含0000000000
號SIM卡之行動電話壹支，均沒收。
    事  實
一、乙○○於民國（下同）97年4月底、5月初之某日，在網路聊
    天室上認識屬詐騙集團，姓名年籍不詳，綽號「阿宏」之成
    年男子，經該男子表示可使乙○○賺錢，二人遂相約於97年
    5月4日傍晚19時許，在基隆市○○○○道見面後，「阿宏」
    先行交付該詐騙集團之不詳姓名年籍之成年成員所有，含00
    00000000號SIM卡之行動電話一支予乙○○，做為與其聯絡
    之用。嗣於同年月6日早上，「阿宏」向乙○○稱，伊之工
    作為等候電話通知，通知伊至那裡，伊就至那裡辦事情等語
    ，乙○○即同意為該集團為下列收款行為：
  (一)97年5月5日12時許，乙○○未加入該集團前，先由「阿宏」
    所屬詐騙集團之不詳姓名年籍之成年成員打電話給丙○○，
    冒稱渠為市警察，謊稱丙○○涉嫌違反洗錢防制法，要丙○○留下資料後，會有檢察官與之聯絡，要監管其財產，並稱
    明日會請「楊文明」書記官到其家中收錢等語。翌日（即5
    月6日）上午9時，該詐騙集團之另一不詳姓名年籍之成年成
    員，再打電話給丙○○，冒稱渠為檢察官，詢問丙○○是否
    已將錢提領出來準備好。乙○○與「阿宏」及其所屬，成年
    之不詳姓名年籍成員所組之詐欺集團，共同基於僭行公務員
    職權、行使偽造公文書、詐欺取財之犯意聯絡，於97年5 月
    6日下午14時15分許，推由乙○○至桃園縣平鎮市○○路75
    巷8號丙○○住處，出示不詳證件，冒稱渠為書記官「楊文
    明」，使丙○○陷於錯誤，將新台幣（下同）93萬65元交予
    乙○○。乙○○並交付，由該集團不詳姓年籍成年成員於不
    詳時地所偽造之蓋有偽造「臺灣台北地方法院檢察署印」公
    印文、「書記官林世裕傳票專用」、「檢察官鄭世揚傳票專
    用」印文各一枚之「97年度偵字第5852號，臺灣士林地方法
    院檢察署刑事傳票」之公文書，及蓋有「襄閱主任：鄭世揚
    」之偽造「鄭世揚」姓名章印文一枚、偽造「檢察行政處監
    印」印文一枚之偽造之「97年度偵字第00215852號，申請
    日期：97年5月6日，士林地檢署監管科收據」之公文書，並
    於上開「士林地檢署監管科收據」之公文書上，原以打字方
    式記載之「二、受監管清查新台幣玖拾參萬元整」部分，以
    手寫方式加「陸拾伍元整」字樣、偽簽「楊文明」署押一枚
    、再接續於收據下方偽簽「楊文明」署押一枚，表示係該機
    關人員「楊文明」收受上開金錢後，交丙○○收執，而行使
    之，足生損害於丙○○、書記官「林世裕」、「楊文明」、
    檢察官「鄭世揚」及臺灣台北地方法院檢察署、士林地方法
    院檢察署對於公文管理之正確性。
  (二)97年5月6日14時30分許，「阿宏」所屬詐騙集團之不詳姓名
    成年成員打電話給甲○○，冒稱是高雄地檢署書記官，謊稱
    甲○○涉嫌詐欺案件，未依通知前往該署開庭，有查扣其所
    有之二本銀行存摺（其中一本為玉山銀行），存摺內有6、7
    百萬元，要凍結渠所有存摺內之現金，包含定存，要甲○○
    將帳戶內款項領出後，至苑裡鎮麥當勞內等候檢察官傳真公
    文。甲○○不疑有他，於同日15時許，前往苑裡郵局提領其
    帳戶內現款80萬元，至上開約定地點等候，因久候未接獲公
    文，該人又打甲○○之行動電話，表示將派人前往麥當勞取
    款，甲○○要求改到警察局提交，該人不同意，甲○○即認
    該人屬詐騙集團，嗣該人又同意至麥當勞取款，甲○○則請
    麥當勞人員代為報警，嗣該人又說要到甲○○住處取款，甲○○則與警返家守候。嗣於同日19時許，在苗栗縣苑裡鎮麥
    當勞附近，經警認乙○○行跡可疑，當場予以逮捕，使該詐
    欺集團詐欺甲○○之行為未能得逞，並在乙○○身上起出與
    本案無關之現金22萬5000元及該集團所有，共同供犯詐欺罪
    聯絡用之含0000000000號SIM卡之行動電話一支、乙○○所
    有，與本案無關之含0000000000號SIM卡之行動電話一支。
二、乙○○到案後，經警清查警政署詐騙專線當日報案者，與甲○○受詐騙方式相同之案件，經逐一聯繫後，聯絡到丙○○
    ，經其至苗栗縣警察局通宵分局當場指認，而悉乙○○詐騙
    丙○○之情，丙○○並提出乙○○所交付，上開偽造之「臺
    灣士林地方法院檢察署刑事傳票」、「士林地檢署監管科收
    據」各一紙，經警予以扣案。
三、案經苗栗縣警察局通宵分局報告臺灣苗栗地方法院檢察署呈
    請台灣高等法院檢察署核轉臺灣基隆地方法院檢察署檢察官
    偵查起訴。
    理  由
壹、證據能力部分：
一、被告辯護人主張證人丙○○在警詢中之證述為審判外陳述，
    且其指認被告未依法定指認程序為之，無證據能力云云。惟
    查：
  (一)證人丙○○於本院審理時到庭證稱：現距案發時間已久，渠
    又生病，案發及指認過程已記不清楚，當初對之為詐騙行為
    及經其指認之人是否係被告已無記憶等語（見本院卷第54頁
    背面）。查證人丙○○於97年月6日，本案發生後，旋同年
    月12日因腦中風併左側乏力、高血壓，而急診住院，迄同年
    7月16日始行出院，目前不良於行，有衛生署桃園醫院於98
    年5月12日出具之診斷證明書一紙在卷可稽（見原審卷第63
    頁），按腦中風會多少影響病人之記憶，為一般人知悉之事
    項，且證人至本院作證之98年11月24日，距案發時已有一年
    半以上之時間，衡情一般正常之人尚會有因時間太久，記憶
    不清之情形，遑論案發後曾經腦中風之年歲已高之證人（按
    證人丙○○為31年生），是渠於本院審理時已無法就本案案
    發情形為明白之證述，應不違常情。證人丙○○審判中所證
    與警詢不符，而渠為被告犯罪時惟一在場之人，雖證人住處
    路口當時有錄影監視器，似有錄得行為人身影，惟經本院查
    詢結果，因該處路口監視器均以3個月複循環監錄存檔，案
    發當時未燒錄監視錄影畫面，因事隔1年6月，監錄畫面已被
    覆蓋無法取得。有苗栗縣警察局通宵分局98年12月11日宵警
    偵字第0980018897號函在卷可稽（見本院卷第67頁），是渠
    於警詢之證述自為證明被告犯罪事實存否所必要。
  (二)次按我國現行刑事訴訟法中，並未有關於指認程序之規定，
    目前司法警察（官）調查犯罪所為之指認，係依內政部警政
    署於90年8月20日所發布之「警察機關實施指認犯罪嫌疑人
    程序要領」，規定如需實施被害人、檢舉人或目擊證人指認
    犯罪嫌疑人，應依下列要領為之：…，資為指認之準據，俾
    使指認之程序正當化，袪除指認過程可能發生之誤導情事，
    提高案發之初所為指認之正確性，避免發生指認錯誤，造成
    錯判冤獄。倘綜合指認人於案發時所處之環境，已足資認定
    其確能對犯罪嫌疑人觀察明白、認知犯罪行為人行為之內容
    ，指認過程中所可能形成之記憶污染、誤導判斷，均已排除
    ，且其目擊指認亦未違背通常一般日常生活經驗之定則或論
    理法則，指認人於審判中，並已依人證之調查程序，陳述其
    出於親身經歷之見聞所為指認，並依法踐行詰問之程序，而
    非單以指認人之指認為唯一依據，亦即被害人就被害經過之
    指認陳述，除無瑕疵可指，且就其他方面調查又與事實相符
    者，其指認陳述即非不得採為斷罪之依據。最高法院著有96
    年度台上字第1134號判決可參。本院審理時，證人丙○○之
    子葉時雙證稱：我父親被騙時我不在場，指認過程我全程陪
    同，都沒有離開。當初到通霄分局時，隊長說當場逮到一個
    詐騙的犯人，他要求我父親到偵訊室，我父親一看就說是在
    場的那個人騙他，後來就沒有做其他指認，就是當面指認，
    然後就做筆錄。我們指認時和被告距離，大約是從法庭應訊
    臺到書記官的座位那麼遠等語（見本院卷第55頁）。為本案
    制作丙○○筆錄，辦理指認程序之員警洪起軒證稱：當初是
    經過我們警政署詐騙專線，得悉當天有幾件被騙的詐欺案件
    ，經過逐一聯繫，聯絡到葉先生。當初被告在訊問室裡面，
    因為被告當天有當面收受被害人葉先生現款90萬，兩人有當
    面見面，所以葉先生一進來就看到被告，說就是這個人沒錯
    ，所以我們給他作當面指認筆錄。另位被害人鄭瑞烰（按此
    部分經原審判決無罪確定）是以照片指認，而且是隔天才指
    認。我們是透過內政部反詐騙諮詢專線查當天類似手法之詐
    騙案件，除了鄭瑞烰、丙○○二人外，當天有三件案件，但
    只有丙○○來指認被告，其他二個被害人稱特徵不符，所以
    沒有過來。我知道內政部警政署有頒布指認要領，指認要至
    少五人照片或是類似的人站在一起指認。但是當初被告在訊
    問室裡面，丙○○一進來，還來不及辦指認，就說是這個人
    沒錯等語（見本院卷第54頁）。是本件雖未依法定指認程序
    為指認，惟並非員警知悉而故意不為，係不及為之。況證人
    丙○○指認被告之時間為97年5月6日案發之日晚上11時許，
    距其所稱受詐騙之同日下午2時許，僅數小時，且與被告為
    正面接觸，記憶自較為清晰。再依證人葉時雙、洪起軒所證
    ，證人丙○○係見到被告時即自動指認，員警並未為任何誘
    導，致丙○○有生誤認之情形。且丙○○於警詢時已證稱，
    被告行騙當時穿深藍色西裝，有打領帶，裡面穿白色衣服及
    斜背一個黑色包包，係事後看監視器後才知他可能是坐一部
    廂型車後走路到我家等語（見苗栗地方法院檢察署97年度偵
    字第2156號卷第37-38頁），核與被告為警逮捕時，身穿白
    色衣服，並攜帶黑色斜背包之情狀相符，亦有被告為警逮獲
    之相片、扣案黑色斜背包照片在卷可稽（見苗栗地方法院檢
    察署97年度偵字第2156號卷第35、21頁），可見證人丙○○
    之指認並非無據。況證人洪啟軒已證稱，鄭瑞烰係隔天以照
    片指認，與證人丙○○當日以真人當面指認之情形不同，再
    參以被害人丙○○與被告素不相識，且洪啟軒證稱，當日另
    有其他類似案件，被害人所述行為人特徵與被告不符，未到
    場辦理指認等語。是若被告非對證人丙○○為詐騙之人，渠
    應不會無故指認。綜上各情，自難認辯護人所稱被害人指認
    被告係為求償有據云云為可採。是證人丙○○之警詢筆錄有
    可信之特別情形。
  (三)綜上所述，證人丙○○警詢之證述，有較可信之特別情況，
    且為證明犯罪事實之存否所必要，依刑事訴訟法第159條之2
    之規定，有證據能力。
二、次按本件認定事實所引用，除上開經被告爭執之部分，經本
    院審酌如上外，本件卷內所有卷證資料（包含人證與文書證
    據、物證等證據），並無證據證明係公務員違背法定程序所
    取得；而檢察官、被告及其辯護人於審判期日對法院提示之
    卷證，均表示沒意見等語，且卷內之文書證據，亦無刑事訴
    訟法第159條之4之顯有不可信之情況與不得作為證據之情形
    。綜上，依刑事訴訟法第159條至159條之5之規定，本件認
    定事實所引用之本件卷證所有證據（包含人證與文書證據、
    物證等證據），均有證據能力。另扣案物品非為警違反法定
    程序所得，自有證據能力。
貳、實體部分：
一、訊據被告乙○○固坦承，在網路聊天室上認識「阿宏」，二
    人相約於97年5月4日傍晚19時許，在基隆市○○○○道見面
    後，「阿宏」先行交付含0000000000號SIM卡之行動電話一
    支予伊，做為聯絡之用，並表示伊之工作為等候電話通知，
    通知伊至那裡，伊就至那裡辦事情。同年月6日下午，伊與
    「阿宏」同至苑裡麥當勞，依「阿宏」指示至該處收款，事
    成後「阿宏」表示會給伊5000元佣金等語，惟矢口否認有與
    「阿宏」共犯詐欺犯行，辯稱：伊未到丙○○平鎮市住處收
    款，是「阿宏」要去苗栗拿錢，伊陪渠前往，身上查獲的錢
    ，是伊要去買中古車之用，非詐騙贓款云云。其辯護人於本
    院審理時再為被告辯稱，證人丙○○於審理中到庭，並無證
    據顯示其因腦中風而有損記憶，所證不復記憶，係刻意隱瞞
    ，警詢所證，有見到被告如何前往渠住處，顯與經驗法則相
    違，且丙○○所指在桃園平鎮受詐騙時間為97年5月6日下午
    2時許，惟被告係於同日下午19時許，在苗栗苑裡鎮為警逮
    捕，時間相距僅5小時，二地車程約2小時，被告豈能為時間
    如此密接之犯罪，顯與常理不符。且起訴書所指另位被害人
    鄭瑞烰於警詢時亦有指認被告，惟其指認不實，該部分業經
    原審判決無罪確定，顯見被害人丙○○有指認錯誤之可能。
    再被告為警逮捕時，身上並未扣得檢察署傳票、收據或虛假
    身分證明等物，如何取信被害人使之交付款項云云。惟查：
  (一)被告對證人丙○○為詐欺取財犯行，業據證人丙○○於警詢
    時證述綦詳，並有偽造之士林地檢署監管科收據、台北地方
    法院檢察署傳票、被告為警查獲、扣案物品之照片、含0000
    000000號SIM卡之行動電話一支扣案可佐。依而證人丙○○
    有證據能力之警詢證述可知，被告至丙○○住處時身著深藍
    色西裝，有打領帶，裡面穿白色衣服及斜背一個黑色包包，
    與被告為警查獲時之身著白色上衣，背黑色包包之裝扮，大
    致相符，其指認除有證據能力外，亦為真實可信，已詳如前
    述，被告辯護人為被告所辯丙○○警詢證述不可採云云，均
    無理由。且丙○○警詢時係證稱，我事後自監視器得知被告
    係坐廂型車而來（見苗栗地方法院檢察署97年度偵字第2156
    號卷第38頁），辯護人誤為丙○○親見被告如何前往丙○○
    住處，而認丙○○證述與常情不符，自非可採。且被告於警
    詢時亦自承，於5月4日晚間即與「阿宏」共處，5月6日當日
    中午自台北出發，「阿宏」交付伊含00000000 00號SIM卡之
    行動電話1支，係供聯絡用，伊之工作即係依指示至指定處
    所辦事情。且乙○○於同日下午19時許在苗栗縣苑裡鎮麥當
    勞出現，係受「阿宏」指示，在該處等收錢等語（見苗栗地
    方法院檢察署97年度偵字第2156號卷第13-14頁），足認被
    告為詐騙集團負責收款之人。證人丙○○既已指認被告，依
    被告於警詢之供述亦可認，被告確有從事為詐騙集團取款之
    事，自難以被告否認伊為冒稱「楊文明」書記官向丙○○取
    款之人，即認被告未為本件犯行。再「阿宏」所屬詐騙集團
    ，成員自非僅為被告與「阿宏」二人，被告僅負責收取款項
    ，下午2時許在桃園平鎮市為之、晚上7時許至苗栗苑裡鎮為
    之，所為亦無不合常情之處。是被告辯稱，未為本件犯行，
    辯護人為被告辯稱，二行為時間接近與常理不符云云，均難
    採信。
  (二)次按雖本院將丙○○提供，向其取款之人親自偽簽「楊文明
    」署押二枚及親書「陸拾伍元整」字樣之扣案偽造「士林地
    檢署監管科收據」及被告於98年5月18日原審審理時當庭所
    書「楊文明」、「陸拾伍萬元整」字樣（見原審卷第99頁）
    ，連同被告於基隆市一信、二信、上海商業儲蓄銀行之開戶
    資料，送請法務部調查局鑑定後，該局認送鑑資料不足欠難
    鑑定，如須再鑑定，請補送乙○○於97年平日所書與「陸拾
    伍元」、「楊文明」等字相關之筆跡資料原本多件及庭寫筆
    跡，俾利鑑析，有該局99年1月28日調科貳字第09900015630
    號函在卷可稽（見本院卷第94頁），而無從以鑑定方式認定
    上開字跡為被告所寫。惟依上所述，交付上開收據予丙○○
    之人，因丙○○所交付之金錢數額與收據上原填載之93萬元
    不符，故當場加註，並簽名確認，以取信丙○○，為事所當
    然，被告為交付該收據予丙○○之人已經本院認定如前，是
    上開收據上手寫之「陸拾伍元」、「楊文明」署押自係被告
    所為，惟因書寫之字跡會因行為人書寫時之狀況，例如身體
    或坐或站，或在桌上、紙本上、硬質物上書寫，或為掩飾犯
    罪而改變原書寫習慣，致筆跡會有不同，鑑定時有事實上之
    困難，況「楊文明」並非被告之姓名，「陸拾伍元」之亦非
    常人平日經常書寫之字句，且依調查局函文所示，須提出者
    為被告97年間所書與上開字樣有關之筆跡，縱被告得以提出
    ，其真實性亦非無疑，是雖辯護人表示欲再配合為鑑定，本
    院亦認無再行鑑定之必要，附此敘明。
  (三)證人丙○○於警詢時固二次證稱，渠交予被告93萬5655元，
    惟反詐騙諮詢紀錄表上記載，丙○○受騙金額為93萬6500元
    ，惟渠所提出之「士林地檢署監管科收據」所載金額為93萬
    65元（分見苗栗地方法院檢察署97年度偵字第2156號卷第37
    、43、41、46頁），而證人就其所稱詐騙金額未能提出相關
    證明以實其說，本院認被告既於丙○○交付款項後出具「收
    據」交丙○○收執，足認丙○○所交付之金額，應以收據所
    載為準，因認丙○○遭詐騙之金額應為「收據」所載之93萬
    65 元。
  (四)證人甲○○於原審審理時證稱：對方叫我錢領好了，直接到
    麥當勞裡面坐，等他們的人來，他會跟我打招呼，然後錢再
    交給他，他把收據給我，但是我一直跟他講到警察局好了，
    他就跟我說警察局是辦小事情，我們這個是辦大事情，那個
    地方不要，所以我就聽他的話到麥當勞等，但他一直沒有來
    ，所以我在懷疑可能我是被騙了，然後我就叫麥當勞裡面服
    務生小姐幫我打電話到警察局去報案。他因一下子叫我到麥
    當勞，一下子叫我到家裡，最後我發火了，我就說你要到那
    裡就跟我說一個地方就好了，然後他就跟我說那到你家裡好
    了，我就跟所長說，他說到我家裡，然後我就陪他們到家裡
    ，我就把手機關掉，沒有再跟他們聯絡，回到家裡約半個小
    時，就接獲通知說有人查獲被告，是通宵分局刑事組逮到，
    逮到誰我不知道，在逮到之前，沒有看過被告等語（見原審
    卷第83-84頁）。是以證人甲○○雖未見過被告，然被告於
    麥當勞附近，為警方埋伏發現行跡可疑，經警盤查身懷巨款
    而行程交代不清，復起出供聯絡之行動電話，且被告於警詢
    亦供稱：我是上週在網路聊天室認識該詐騙集團「阿宏」男
    子，他問我缺不缺錢，然後要報我賺錢，並約於97 年5月4
    日19時在基隆市○○○○道見面，見面之後交給我00000000
    00號手機給我使用，…5月6日一路開到苗栗縣苑裡鎮，從二
    高苑裡交流道下來後，把我丟在苑裡鎮麥當勞，叫我進去點
    餐並等候他的電話，約10分鐘「阿宏」打給我叫我到附近逛
    ，我出去沒多久就被警察盤查帶回偵辦，「阿宏」跟我說約
    客戶在麥當勞收東西，事成後會給我5000元等語（見苗栗地
    方法院檢察署97年度偵字第2156號卷第13-14頁）。而「阿
    宏」於被告經逮捕後，已不見蹤跡，亦無從聯絡，是依上開
    情況證據顯示，被告顯係詐欺集團所派，欲向證人甲○○收
    款之人，是被告所辯不知「阿宏」為詐騙集團云云，自無可
    採。雖被告警逮獲時，除「阿宏」所交付，供聯絡之行動電
    話外，並未扣得檢察署傳票、收據或虛假身分證明等物，惟
    被告已自承，伊係與「阿宏」共同乘車至苗栗縣苑裡鎮，且
    依證人甲○○所證，交款地點迭有變更，麥當勞並非最後約
    定之地點，被告亦供「阿宏」要伊至麥當勞收款，復供稱至
    麥當勞等候電話，要伊至外面逛逛，核與證人甲○○所證，
    收款地點未定之情相符，是縱被告身上未扣得檢察署傳票、
    收據或虛假身分證明等物，亦不足為被告有利之認定。
  (五)綜上所述，被告所辯均係卸責之詞，不足採信，其犯行事證
    明確洵堪認定。
二、按刑法上所稱之公文書，係指公務員職務上製作之文書，即
    以公務員為其製作之主體，且係本其職務而製作而言，至文
    書內容之為公法上關係抑為私法上關係，其製作之程式為法
    定程式，抑為意定程式，及既冒用該機關名義作成，形式上
    足使人誤信為真正，縱未加蓋印信，其程式有欠缺，均所不
    計（最高法院71年度台上字第7122號判決意旨參照）。扣案
    偽造之「臺灣士林地方法院檢察署刑事傳票」上有偽造「臺
    灣台北地方法院檢察署印」之公印文，為偽造之公文書無疑
    ，至「士林地檢署監管科收據」雖無公印文，惟其上蓋有偽
    造之襄閱主任：「鄭世揚」姓名章印文一枚，仍屬冒用公務
    員名義製作之文書，縱未蓋用機關印信，仍屬於公文書無誤
    。又被告行使上開偽造之公文書將之交付予證人丙○○，使
    丙○○誤認，臺灣士林地方法院檢察署確有對其為傳喚行為
    ，並已將款項交予該機關，自足生損害於丙○○、書記官「
    林世裕」、「楊文明」、檢察官「鄭世揚」及臺灣台北地方
    法院檢察署、士林地方法院檢察署對於公文管理之正確性。
三、核被告詐欺丙○○部分，所為係犯刑法第158條第1項僭行公
    務員職權罪、第216條、第211條行使偽造公文書罪、第217
    條之偽造署押罪、第339條第1項詐欺取財罪；詐欺甲○○部
    分，所為係犯刑法第339條第3項、第1項詐欺取財未遂罪。
    被告自97年5月6日起，與「阿宏」及其所屬詐欺集團之成年
    成員間，就上開犯行，有犯意聯絡及行為分擔，皆為共同正
    犯。被告冒稱書記官，以一收款、偽簽署押、交付偽造公文
    書行為，向丙○○為詐欺取財犯行，係一行為觸犯上開數罪
    名之想像競合犯，應依刑法第55條規定，從一重之行使偽造
    公文書處斷。再其詐欺甲○○之行為僅止於未遂，應依法減
    輕其刑。被告所犯上開二罪，犯意各別，行為互殊，應分論
    併罰。檢察官之起訴事實係載「…乙○○至桃園縣平鎮市○○路75巷8號丙○○住處，冒稱是書記官楊文明，向丙○○
    收受935655元予乙○○，並交付偽造之士林地檢署監管科收
    據及台灣台北地方法院檢察署傳票。」，認被告所為係犯刑
    法第216條、第211之行使偽造公文書罪、第158條第1項僭行
    公務員職權罪、及第339條第1項詐欺取財罪；公訴檢察官於
    原審辯論時所據以論罪之法條亦與起訴書相同（見原審卷第
    150頁），均未敘及被告有偽造公文書、偽造特種文書犯行
    ，是起訴書內所載，被告「偽造特種文書進而持以行使，偽
    造屬低度行為，應為行使之高度行為所吸收，亦不另論罪」
    等語，顯屬贅文，與本案無關，附此敘明。再被告偽造楊文
    明署押，犯刑法第217條之偽造署押罪，雖未經檢察官起訴
    ，惟與其詐欺丙○○犯行，有想像競合之裁判上一罪關係，
    為起訴效力所及，應併予審理。
四、原審就被告詐欺丙○○、甲○○部分，罪據以論罪科刑，固
    非無據，被告上訴否認犯罪固無理由，惟原判決有下列可議
    之處，自屬無可維持，應由本院撤銷改判：
  (一)被告前犯毒品危害防制條例案件，經臺灣基隆地方法於97年
    6月2日以97年度基簡字第435號判決處有期徒刑4月確定，於
    97年6月30日易科罰金執行完畢，固有本院被告前案記錄表
    在卷可稽，惟被告本件犯罪時間為97年5月6日，係在前開案
    件執行完畢前為之，尚不合累犯之要件，原判決以被告為累
    犯而加重其刑，已顯有違誤。
  (二)證人丙○○於原審傳喚時，具狀表示罹患重病不克到庭，惟
    渠所罹疾病為腦中風、高血壓，未達不能陳述之情況，且經
    本院傳喚後亦依期到庭，由本院予以訊問，並經被告、辯護
    人為詰問，是原審以證人丙○○因罹病不克到庭，且其所患
    疾病必致其記憶減損，符合所謂不能陳述之要件，認其先前
    在警詢中所為之陳述，依刑事訴訟法第159條之3第2款之規
    定，有證據能力，並以之為被告犯罪之證據，尚有誤解（按
    丙○○之警詢筆錄固有證據能力，惟應以同法第159條之2為
    適用依據，詳如證據能力部分之敘述）。
  (三)原判決事實欄、理由欄均未載被告有何偽造公文書、特種文
    書犯行，論罪部分竟認「被告偽造公文書、特種文書進而持
    以行使，偽造屬低度行為，應為行使之高度行為所吸收，亦
    不另論罪」，認被告犯有偽造公文書、特種文書犯行，事實
    與理由顯有矛盾。
  (四)起訴事實並未論及被告有偽造及行使特種文書犯行，且本案
    並無證人丙○○所稱之「證明書記官身分」之文件扣案，尚
    無證據足認被告持以取信丙○○之證件屬刑法第212條之偽
    造或變造之「特種文書」，是原判決認被告涉有行使特種文
    書罪，有認定事實未依證據之違法。
  (五)被害人丙○○所交付之金額應為93萬65元，原判決未詳予審
    酌，誤為93萬5655元，自有未洽。
  (六)被告所交付，偽造之「臺灣士林地方法院檢察署刑事傳票」
    、「士林地檢署監管科收據」予丙○○，上開公文書上有何
    偽造之印文、署押，其行使偽造公文書行為，足生損害於何
    公眾及他人，未載於事實欄，顯有疏漏。
  (七)原判決理由欄貳、有罪部分一、(一)認「士林地檢署監管科收
    據」上之「楊文明」署押係被告所為，卻未於事實欄載明，
    亦未就被告此部分所為論以刑法第217條之偽造署押罪，顯
    有未合。
  (八)上開偽造之「臺灣士林地方法院檢察署刑事傳票」上，蓋有
    偽造「臺灣台北地方法院檢察署印」公印文、「書記官林世
    裕傳票專用」、「檢察官鄭世揚傳票專用」印文各一枚；偽
    造之「士林地檢署監管科收據」上，蓋有偽造「鄭世揚」姓
    名章印文、「檢察行政處監印」印文各一枚、被告所偽簽之
    「楊文明」署押二枚，均係偽造之印文、署押，原判決未予
    全部沒收，自有未洽。
  (九)原判決既未於事實、理由欄認定被告有偽造公文書之事實，
    且無證據足認有上開偽造傳票上「抗傳即拘」字樣為「抗傳
    即拘」戮章所蓋，原審就上開戮章予以沒收，自屬無據。
  (十)扣案含0000000000號SIM卡之行動電話1具，為共犯「阿宏」
    所交付，供被告取款聯絡所用，亦為被告詐欺甲○○行為時
    所用之物，亦應於被告所犯該罪主文項下沒收，原判決漏未
    諭知沒收，顯有疏漏。
五、爰審酌被告正值盛年，不思循正當途徑獲取財物，卻參與冒
    用檢察官、書記官等名義，行使偽造之公文書，實施詐騙行
    為之集團，為該集團擔任收款工作，嚴重影響國家經濟秩序
    及社會治安，破壞民眾對檢察機關及司法警察機關之信任，
    並造成被害人之財產損失，及其於本案犯行中之角色，參與
    犯罪分工之程度，衡其素行、犯罪之動機、目的及其智識程
    度、生活狀況及犯後態度等一切情狀，分別量處如主文所示
    之刑，併定應執行之刑。
六、扣案偽造之「士林地檢署監管科收據」、「台北地方法院檢
    察署傳票」公文書，係被告交予被害人丙○○之物，由丙○○提供予警方扣押，該等文書已非被告及本案共犯所有，復
    非違禁物，尚難以刑法第38條宣告沒收。然上開偽造之「臺
    灣士林地方法院檢察署刑事傳票」上，所蓋之「臺灣台北地
    方法院檢察署印」公印文、「書記官林世裕傳票專用」、「
    檢察官鄭世揚傳票專用」印文各一枚；偽造之「士林地檢署
    監管科收據」上，所蓋之「鄭世揚」姓名章印文、「檢察行
    政處監印」印文各一枚、被告所簽之楊文明署押二枚，均係
    偽造之印文、署押，不論屬於犯人與否，均應依刑法第219
    條，於被告詐欺丙○○行為項下宣告沒收。至扣案被告所用
    ，「阿宏」交付，含00000000 00號SIM卡之行動電話1具，
    為共犯阿宏所屬犯罪集團所有，共同係供犯罪所用之物，應
    依刑法第38條第1項第2款，於被告所為本案2件詐欺犯行下
    ，均應宣告沒收。另在被告身上扣得之含0000000000號SIM
    卡之行動電話1具、現金22萬5000元，並無證據證明與本件
    犯行有關，爰不併予宣告沒收，附此敘明。
據上論斷，應依刑事訴訟法第369條第1項前段、第364條、第299
條第1項前段、刑法第28條、第158條第1項、第216條、第211條
、第217條、第339條第1項、第3項、第55條、第25條第2項、第
51 條第5款、第219條、第38條第1項第2款，刑法施行法第1條之
1第1項，判決如主文。
本案經檢察官李金定到庭執行職務。
中    華    民    國    99    年    3    月    9      日
            刑事第十六庭審判長法  官  陳晴教
                              法  官  許增男
                              法  官  王敏慧
以上正本證明與原本無異。
行使偽造文書公文書部分部分如不服本判決應於收受送達後10日
內向本院提出上訴書狀，其未敘述上訴之理由者並得於提起上訴
後10日內向本院補提理由書（均須按他造當事人之人數附繕本）
「切勿逕送上級法院」。
                               書記官  丁淑蘭
中    華    民    國    99    年    3     月    9     日
附錄本案論罪科刑法條全文：
中華民國刑法第158條
（僭行公務員職權罪）
冒充公務員而行使其職權者，處 3 年以下有期徒刑、拘役或 5
百元以下罰金。
冒充外國公務員而行使其職權者，亦同。
中華民國刑法第211條
（偽造變造公文書罪）
偽造、變造公文書，足以生損害於公眾或他人者，處 1 年以上
7 年以下有期徒刑。
中華民國刑法第217條
（偽造盜用印章印文或署押罪）
偽造印章、印文或署押，足以生損害於公眾或他人者，處 3 年
以下有期徒刑。
盜用印章、印文或署押，足以生損害於公眾或他人者，亦同。
中華民國刑法第339條
（普通詐欺罪）
意圖為自己或第三人不法之所有，以詐術使人將本人或第三人之
物交付者，處 5 年以下有期徒刑、拘役或科或併科 1 千元以下
罰金。
以前項方法得財產上不法之利益或使第三人得之者，亦同。
前二項之未遂犯罰之。

司法院資訊處製作；財團法人民間司法改革基金會備份。
